臺灣新竹地方法院民事裁定　九十一年度竹簡字第二五六號
　　原　　　告　　海軍技術學校
　　法定代理人　　濮海虎
　　複　代理人　　孫立德
　　被　　　告　　甲○○
　　　　　　　　　丙○○
　　　　　　　　　乙○○
　　　　　　　　　丁○○
右當事人間請求損害賠償事件，本院裁定如左：
    主      文
原告之訴及假執行之聲請均駁回。
訴訟費用由原告負擔。
    理      由
一、本件原告起訴主張：
（一）首查海軍通信電子學校，海軍航海學校，依國防部八十五年五月十八日戌戩
      字一九一八號令合併為海軍技術學校，此有海軍總司部八十五年五月十六日
      捍教字一五三九號函可稽。
（二）次查被告甲○○、丙○○（原名李符盛七十八年一月十六日更名）、丁○○等
      三人，分別為原告前身海軍通信電子學校常備士官班七十七年班學生、海軍航
      海學校常備士官班七十九年甲班及八十一年甲期學生，該三名學生分別因行為
      不檢、意志不堅藉故退學，嚴重違反校規，經原告依「國軍各軍事學校學員生
      修業規則」第四十六條第九款規定開除學籍，經開除學籍之學生，依國軍各軍
      事學校轉學退學開除學生賠償費用辦法第二條、第三條規定，賠償在校期間費
      用之範圍標準，甲○○應賠償自七十五年五月十八日入學起至七十七年五月三
      十一日止計新台幣（以下同）十八萬二千九百八十五元已清償二萬五千元，
      尚欠十五萬七千八百九十五元。丙○○應賠償自七十七年五月五日入學起至七
      十八年六月二十八日止，計十萬七千零二十四元，已清償四萬三千八百五十八
      元，尚欠六萬三千一百十六元。丁○○應賠償自七十九年八月十一日入學起至
      八十年九月二十六日止計十五萬七千九百八十七元，已清償五萬七千九百八
      十七元，尚欠十萬元；另被告乙○○係被告丙○○之父，丙○○於行為時乃限
      制行為能力之人，依民法第二百二十一條、第一百八十七條之規定，法定代理
      人自應負連帶賠償責任，為此，求為判命：
  １、被告甲○○應給付原告十五萬七千九百八十五元，並自起訴狀繕本送達被告翌
      日起至清償日止，按年息百分之五計算之利息；
  ２、被告丙○○、乙○○應連帶給付原告六萬三千一百六十六元，並自起訴狀繕本
      送達被告翌日起至清償日止，按年息百分之五計算之利息；
  ３、被告丁○○應給付原告十萬元，並自起訴狀繕本送達被告翌日起至清償日止，
      按年息百分之五計算之利息；
  ４、前三項請求，原告各願提供擔保請准宣告假執行等語。
二、按行政機關基於其法定職權，為達之特定之行政上目的，於不違反法律規定之前
    提下，自得與人民約定提供某種給付，並使接受給付者負合理之負擔或其他公法
    上對待給付之義務，而成立行政契約關係。又行政契約與私法契約之區別，學理
    上固有各種不同之學說，惟對具體之契約予以判斷時，則應就契約主體（當事人
    之法律地位），契約之目的、內容以及訂立契約所依據之法規的性質等因素綜合
    判斷（司法院大法官會議釋字第三四八號解釋可參）。查本件原告主張被告甲○○、丙○○、丁○○等三人雖為原告學校七十七年及七十九年班之學生，惟入學
    後因嚴重違反校規，依原告入學之招生簡章備註第六條「在校受訓期間，因故遭
    學校退學或開除學籍者，需依『國軍各軍事學校退學開除學生賠償費用辦法』繳
    還在校期間所耗費用」，該規定乃是針對特定違約行為之特別規定，自屬私權之
    法律關係之民事事件，又其中丙○○於行為時乃限制行為能力之人，其父乙○○
    自應負連帶賠償責任等語。是本件首須審究兩造間係屬行政契約或私法契約之法
    律關係？經查：
（一）海軍通信電子學校，海軍航海學校，依國防部八十五年五月十八日戌戩字一
      九一八號令合併為原告海軍技術學校，被告甲○○、丙○○（原名李符盛七十
      八年一月十六日更名）、丁○○等三人，分別為原告前身海軍通信電子學校常
      備士官班七十七年班學生、海軍航海學校常備士官班七十九年甲班及八十一年
      甲期學生，該三名學生分別因行為不檢、意志不堅藉故退學，嚴重違反校規，
      經原告依「國軍各軍事學校學員生修業規則」第四十六條第九款規定開除學籍
      之事實，業據原告提出海軍總司令部八十五年五月十六日（八五）捍教字第一
      五三九號函、海軍通信電子學校七十七年六月六日（七七）梅行字第０九０六
      號函暨開除常士班學生資料名冊、賠償表、保證書、存證信函等為證。
（二）又依原告所提出之卷附國民中學應屆畢業生甄試升學軍事學校常備士官班招生
      簡章規定，參加常備士官班之甄試者須經家長或監護人之同意，且有關入學學
      生在校期間及畢業後之權利、義務，分別載明於第三條（招生學校、班次、修
      業期限、服役年限）、第十條（入學學生於受訓期間及畢業後服務期間之待遇
      及前途發展）及備註第六條（在校期間，因故遭學校或開除學籍者，需依「國
      軍各軍事學校退學開除學生賠償費用辦法」繳還在校期間所耗費用。），並依
      原告與被告甲○○、丙○○、丁○○等人所訂本件契約之目的，係在於招募國
      軍基礎士官幹部之行政上目標，契約當事人一方之軍事學校即原告提供公費待
      遇及國軍士官養成過程中各種便利，入學學生則負畢業後在軍事機構擔任軍職
      士官幹部，執行軍事職務之義務，其訂約之依據為國防部依職權發布之命令（
      內部規章），即「國軍各軍事學校學員生修業規則」，綜上以觀，原告與入學
      學生即被告甲○○、丙○○、丁○○間之約定，屬公法上之行政契約，自無疑
      問。
（三）再者，上開招生簡章之備註第六條載明：在校期間，因故遭學校或開除學籍者
      ，需依「國軍各軍事學校退學開除學生賠償費用辦法」繳還在校期間所耗費用
      。因此，國軍各軍事學校退學開除學生賠償費用辦法之規定，已作為該行政契
      約內容之一部，此即屬公法上之定型化契約。又國軍各軍事學校退學開除學生
      賠償費用辦法其後修正為國軍各軍事學校轉學退學開除學生賠償費用辦法，其
      中第四條第一項第一款規定：學生接到核定轉學、退學或開除學籍命令時，應
      於賠償費用後辦理離校手續。但賠償義務人（學生或其家長或監護人）當時無
      力一次賠償時，應詳敘理由申請分期賠繳。查被告丙○○（六十二年三月二十
      五日生）於七十八年六月二十八日遭原告退學時為限制行為能力人，被告乙○○為其法定代理人，其於七十八年六月二十一日分別簽訂退學同意書、領據等
      ，同意被告丙○○退學及同意以分期付款之方式，賠償在校期間所有款項等情
      ，有退學同意書、領據、戶籍謄本等附卷可稽。準此，依上開規定觀之，原告
      與入學學生之法定代理人即被告乙○○之約定，即原告同意被告乙○○以分期
      付款之方式，賠償被告等盛財在校期間所有款項之約定，亦屬公法上之行政契
      約，已至為灼然。
（四）綜上，原告與入學學生即被告甲○○、丙○○、丁○○間有關在校期間及畢業
      後之權利、義務之約定，及與入學學生之法定代理人即被告乙○○有關丙○○
      退學後賠償之約定，均屬公法上之行政契約，原告主張與彼等間之約定為私權
      之法律關係之民事事件，顯不足採。
三、再按訴訟事件不屬普通法院之權限者，法院應以裁定駁回之，民事訴訟法第二百
    四十九條第一項第一款定有明文。又國家為達成行政上之任務，得選擇以公法上
    行為或私法上行為作為實施之手段。其因各該行為所生爭執之審理，屬於公法性
    質者歸行政法院，私法性質者歸普通法院。惟立法機關亦得依職權衡酌事件之性
    質、既有訴訟制度之功能及公益之考量，就審判權歸屬或解決紛爭程序另為適當
    之設計。此種情形一經定為法律，即有拘束全國機關及人民之效力，各級審判機
    關自亦有遵循之義務。在八十九年七月一日行政訴訟法新制實施前，若干性質上
    屬於公法之事件，因行政訴訟欠缺適當之訴訟種類，而法律又未就其另行設計其
    他訴訟救濟途徑，遂長期以來均循民事訴訟解決，例如公務人員保險給付事件（
    參照司法院大法官會議釋字第四六六號解釋）、釋字第五二四號解釋公布前之全
    民健康保險法第五條被保險人與保險醫事服務機構間之爭議事件等，均其適例，
    此類事件嗣後自無再由民事法院審理之理由。若雖具公法性質，但法律已明確規
    定其歸屬於其他審判權時，不因行政訴訟改制擴張訴訟種類，而成為行政法院管
    轄之公法事件，例如選舉無效事件、當選無效事件（公職人員選舉罷免法第一百
    零一條）、交通違規事件（道路交通管理處罰條例第八十八條、第八十九條）、
    行政罰事件（社會秩序維護法第五十五條以下）等，除仍分別由民事法院及刑事
    法院審判外，其審級及救濟程序與通常民、刑事案件，亦不盡相同。此類事件即
    行政訴訟法第二條所稱公法事件法律別有規定，而不屬於行政法院審判之情形（
    司法院大法官會議釋字第五四０號解釋可資參照）。查本件如前所述，既屬因公
    法上之行政契約關係所發生財產上給付之請求，且就其事件之審判權歸屬法律未
    有其他特別之規定，揆諸前揭說明，自應循行政訴訟程序解決，普通法院對之無
    審判權，原告向本院起訴請求，於法尚有未合，應予駁回。
四、依民事訴訟法第二百四十九條第一項第一款、第九十五條、第七十八條，裁定如
    主文。
中　　　華　　　民　　　國　　九十一　　年　　 十二　　 月　　三十一　　日
                                  臺灣新竹地方法院民事第一庭
~B法　　　官　謝永昌
右正本證明與原本無異。
如不服本裁定，應於送達後十日內向本院提出抗告狀。
~B法院書記官　蕭宛琴
中　　　華　　　民　　　國　　九十一　　年　　 十二　　 月　　三十一　　日
